臺灣高等法院高雄分院刑事判決　　99年度重上更(二)字第86號
上　訴　人　臺灣高雄地方法院檢察署檢察官
上　訴　人
即　被　告　吳豐裕
　　　　　　黃福財
共　　　同
選任辯護人　柳聰賢律師
上列上訴人因被告違反毒品危害防制條例案件，不服臺灣高雄地
方法院93年度訴字第59號中華民國97年7 月17日第一審判決（起
訴案號：臺灣高雄地方法院檢察署92年度偵字第21050 、24181
、24732 號），提起上訴，經判決後，由最高法院第二次發回更
審，本院判決如下：
    主  文
原判決關於吳豐裕、黃福財部分撤銷。
吳豐裕、黃福財共同連續意圖供製造毒品之用，而栽種大麻，吳
豐裕處有期徒刑柒年，黃福財處有期徒刑陸年。扣案大麻植栽壹
仟壹佰零壹株均沒收。
    事  實
一、緣原行政院海岸巡防署海洋巡防總局支援偵防查緝隊專員徐
    千祥與其線民羅卓文（2 人均由另案審理）共同意圖為自己
    不法所有而詐取檢舉獎金，乃計畫推由羅卓文取得大麻種子
    交由不知情之人栽種成大麻幼苗，羅卓文再以秘密證人身份
    向徐千祥檢舉使之查獲，藉此向政府詐取每株新台幣（下同
    ）700 元秘密證人檢舉獎金。2 人謀議既定，羅卓文遂於92
    年7 月底某不詳時間，向原無意栽種大麻之吳豐裕佯稱每株
    大麻幼苗市價為4 千500 元，彼此可共同栽種大麻幼苗販售
    營利，所得利潤對分等語，吳豐裕因而起意栽種大麻，並夥
    同黃福財、賴進家於92年8 月初，在台南縣六甲鄉菁埔村林
    鳳營563 號南方豬舍旁土地栽種大麻。嗣於92年8 月12日，
    遭台南縣政府警察局麻豆分局查獲，扣得大麻幼苗1781株、
    剛萌芽之大麻幼苗4830株、噴藥器1 台、夾子3 個、筷子1
    箱、黑色遮陽網1 張。
二、吳豐裕、黃福財遭查獲後，均已明知大麻可供製造毒品之用
    而不得栽種。惟吳豐裕為栽種大麻販賣供他人製造毒品以牟
    利，乃與羅卓文謀議自泰國販入大麻種子私運進口栽種販賣
    ，而羅卓文為伺機檢舉以領取檢舉金，遂假意配合吳豐裕
    。吳豐裕即基於意圖供他人製造毒品之用而運輸大麻種子私
    運管制物品進口之犯意，提供資金予羅卓文至泰國購買大麻
    種子。羅卓文乃於92年9 月27日出境，並於同年月30日上午
    10時許，羅卓文攜帶大麻種子自高雄市小港機場入境，而運
    輸大麻種子私運進口。其後，吳豐裕取得大麻種子，即基於
    意圖供他人製造毒品之用而栽種大麻之概括犯意，連續於：
    (一)92年10月上旬，由吳豐裕在台南縣學甲鎮頭港里3 號附近
    土地栽種大麻。(二)黃福財亦與吳豐裕共同基於意圖供他人製
    造毒品之用而栽種大麻之概括犯意聯絡，於92年10月上旬，
    經由黃福財介紹吳豐裕與不知情之陳銘儒、黃銘松（已經本
    院前審判決無罪確定）認識，陳銘儒因而提供坐落高雄縣茄
    萣鄉○○路○段295 巷41號附近土地栽種大麻，再由吳豐裕
    交付大麻種子及指導不知情之陳銘儒栽種大麻。另黃銘松亦
    提供坐落嘉義縣中埔鄉和睦村公館43之3 號工寮附近土地栽
    種大麻，吳豐裕並交付大麻種子及指導黃福財及不知情之黃
    銘松栽種大麻。92年10月12日前10月間某日，羅卓文經由徐
    千祥囑咐以電話向吳豐裕佯稱同年月15日欲交貨予買主等語
    ，92年10月16日上午7 時30分許，吳豐裕、黃福財即與黃銘
    松、陳銘儒開車載上開栽種之大麻幼苗共1081株依約在屏東
    縣九如鄉九如高幹57之1 號電線桿旁空地等待買主，旋遭在
    場埋伏之徐千祥等人當場查獲，並扣得上開大麻幼苗1081株
    ，復至高雄縣茄萣鄉○○路○段295 巷41號附近土地扣得大
    麻幼苗20株。
三、案經海岸巡防署海洋巡防總局直屬船隊及內政部警政署航空
    警察局高雄分局移送臺灣臺南地方法院檢察署檢察官呈請臺
    灣高等法院檢察署核轉台灣高雄地方法院檢察署檢察官偵查
    起訴。
    理  由
一、證據能力之說明：證人羅卓文、黃玉雪於偵查中具結後所為
    證述，雖性質上亦屬審判外之陳述，惟實務運作時，偵查中
    檢察官向被告以外之人所取得之陳述，原則上均能遵守法律
    規定，不致違法取供，其可信性極高，為兼顧理論與實務，
    乃於修正刑事訴訟法時，增列第159 條之1 第2 項，明定被
    告以外之人於偵查中向檢察官所為陳述，除顯有不可信之情
    況者外，得為證據。經查，證人羅卓文、黃玉雪於偵查中之
    證述並無任何佐證可認有顯不可信之情形，再證人羅卓文亦
    已於法院審理中經檢察官及被告實施交互詰問，而檢察官及
    被告、辯護人就證人黃玉雪在偵查中具結後所為證言，在法
    院審理中亦未聲請傳喚實施交互詰問。從而，證人羅卓文、
    黃玉雪在檢察官偵訊時具結後所為陳述自得作為證據。
二、訊據上訴人即被告（下稱被告）吳豐裕、黃福財否認有意圖
    供製造毒品之用而栽種大麻之犯行，被告吳豐裕辯稱其等係
    受徐千祥、羅卓文陷害教唆，其並不知92年10月間所栽種係
    大麻等語，被告黃福財辯稱其前於92年8 月12日為警查獲後
    ，即未參與栽種大麻等語。
三、經查：
    (一)被告吳豐裕、黃福財各於92年10月間分別在台南縣學甲鎮
      頭港里3 號附近土地、高雄縣茄萣鄉○○路○段295 巷41
      號附近土地、嘉義縣中埔鄉和睦村公館43之3 號工寮附近
      土地栽種大麻之事實，已經證人即原審共同被告陳銘儒、
      黃銘松於本院前審審理中結證在卷（見本院上訴卷第201
      －204 頁）；並有大麻幼苗1101株扣案可佐，且扣案大麻
      幼苗亦經鑑定無訛，有法務部調查局鑑定通知書附卷可稽
      （見偵查卷4 第63頁）；又被告吳豐裕、黃福財亦坦承此
      部分情節；是此部分事實即堪認定。
    (二)被告吳豐裕固辯稱其等係受徐千祥、羅卓文陷害教唆，其
      並不知92年10月間所栽種係大麻等語，被告黃福財固辯稱
      其前於92年8 月12日為警查獲後，即未參與栽種大麻等語
      。然參諸下述：
      1.被告黃福財係於92年8 月初由被告吳豐裕介紹認識羅卓
        文，因而在台南縣六甲鄉菁埔村林鳳營563 號南方豬舍
        旁土地栽種大麻，嗣於92年8 月12日遭台南縣政府警察
        局麻豆分局查獲，並扣得大麻幼苗1781株及剛萌芽之大
        麻幼苗4830株等物，此有上開大麻幼苗扣案可佐，是縱
        認被告黃福財於92年8 月初栽種之始不知所栽種係大麻
        ，其後已經警查獲，被告黃福財自此即應已認知其所栽
        種之植物為大麻，亦應已認識大麻種子及大麻幼苗；而
        被告黃福財係經由被告吳豐裕介紹認識羅卓文而栽種大
        麻，衡諸常情，被告吳豐裕於被告黃福財因栽種大麻為
        警查獲後，亦應已知悉羅卓文所交付種植者為大麻種子
        ；則被告吳豐裕、黃福財均辯稱不知92年10月間所栽種
        係大麻一節，即屬有違常情。
      2.況證人羅卓文於偵查中已結證稱有確實向被告吳豐裕表
        示係栽種大麻等語（見偵查卷7 第55頁），於原審審理
        中結證稱係被告吳豐裕指示其至泰國運輸大麻種子進口
        ，被告吳豐裕於被告黃福財遭查獲後，為補償被告黃福
        財，因而再栽種大麻等語（見原審卷2 第87、97頁）；
        又證人即被告吳豐裕之妻黃玉雪於偵查中結證稱有受被
        告吳豐裕指示匯款予羅卓文等語（見偵查卷10第15頁）
        ；並有羅卓文出入國紀錄、台南區中小企業銀行明興分
        行羅卓文交易明細表、台南區中小企業銀行存款憑條附
        卷可參（見偵查卷7 第38、61頁、偵查卷8 第151 頁）
        ）。
      3.被告吳豐裕於檢察事務官調查中亦陳述：「（問：羅卓
        文為何要你介紹黃福財給他認識？）因為羅卓文叫我找
        人幫忙種東西，當時我不知道羅卓文要種什麼，後來92
        年8 月12日黃福財出事後，我才知道是大麻」、（問：
        92年10月16日被查獲之大麻幼苗，你拿到種子時是否知
        道是大麻種子？）我知道」等語（見警卷4 第6 頁），
        於警詢中陳述：「一開始羅卓文告之說他有認識檢察官
        ，問看看是否有人要種植大麻，如果種植出來，可以請
        警察去查獲，這樣就可以領取破案金，因為當初我有
        自己的要忙，所以我介紹黃福財給羅卓文認識……」等
        語（見偵查卷10第32頁正、反面），於偵查中陳稱：「
        那些大麻確實是我想賺錢，透過羅卓文帶大麻種子進來
        ，由我出錢的」、「（種大麻）是我的本意」、「我確
        實是因為黃福財他們被捉了，我想要補償他們……」等
        語（見偵查卷10第35頁正、反面）。
      4.被告黃福財於警詢中陳述：「我知道吳豐裕、陳銘儒、
        黃銘松等人有栽種、販售大麻之不法行為。分工方式為
        吳豐裕提供大麻種子栽種，栽種發芽成株後由吳豐裕販
        售分紅獲利。」等語（見警卷2 第16頁反面），於原審
        羈押訊問中陳稱：「……他（指被告吳豐裕）知道我曾
        經因種植大麻被抓……我到現場（即92年10月16日查獲
        現場）之前，我就知道吳豐裕要賣這些株苗是大麻的株
        苗」等語（見原審聲羈卷第20頁），於原審訊問中陳稱
        ：「六甲那邊是羅卓文拿去給我叫我種的……後來被警
        察查獲才知道是大麻……等語（見原審卷1 第34頁），
        於本院審理中結證稱：（問：你自己參與種大麻有幾次
        ？）只有嘉義縣中埔鄉和睦村公館43之3 號工寮一次。
        」、「（問：你在嘉義縣中埔鄉和睦村公館43之3 號工
        寮培養幼苗的時候只是種子？）是。」、「（問：從你
        第一次被麻豆分局破獲之後，你已經知道你跟吳豐裕兩
        人所種植的你所稱肝癌的植物就是大麻，你何以還要介
        紹陳銘儒提供土地給吳豐裕種植大麻？）因為吳豐裕說
        還要繼續種植，所以叫我介紹朋友提供土地給他種植。
        」、「（問：你介紹黃銘松給吳豐裕認識的目的也是因
        為吳豐裕跟你說他要種大麻，所以你才介紹黃銘松給他
        幫他找土地？）是。」、「（問：吳豐裕邀你第一次種
        植大麻，結果被麻豆分局查獲，吳豐裕有沒有對你表示
        不好意思造成你涉其刑責？）有。」、「（問：吳豐裕
        有沒有說要如何補償你？）就是他們說要繼續種植，已
        經被查獲一次了，但是叫我不要參加，他們自己去負責
        種植的事情，等他們自己種植起來有成功的話再補償我
        。」等語（見本院更二卷第111 －112 頁）。
      綜上以觀，被告吳豐裕、黃福財雖於92年8 月間受徐千祥
      、羅卓文陷害教唆而裁種大麻，為警查獲後，被告吳豐裕
      、黃福財即已知不得再種植大麻，詎被告吳豐裕、黃福財
      因不甘損失及意圖牟利，復出於己意於92年10月間栽種大
      麻，應已明確。是被告吳豐裕、黃福財於92年10月間栽種
      大麻行為，顯非受徐千祥、羅卓文教唆，被告吳豐裕、黃
      福財辯稱其等係受徐千祥、羅卓文陷害教唆，其等不知92
      年10月間所栽種之植物係大麻等語，顯係事後卸責之詞，
      不足採信。
    (三)被告吳豐裕、黃福財為圖私利而栽種大麻，已如前述，是
      被告吳豐裕、黃福財應已明知大麻可製成毒品獲取不法利
      益，被告吳豐裕、黃福財栽種大麻即非出於盆栽觀賞之用
      ，復無正當理由可認其有合理之其他種植目的，被告吳豐
      裕、黃福財意圖供製造毒品之用而栽種大麻其甚明。
    綜上所述，被告吳豐裕、黃福財意圖供製造毒品而栽種大麻
    ，事證明確，犯行均堪以認定。
四、按行為後法律有變更者，適用行為時之法律。但行為後之法
    律有利於行為人者，適用最有利於行為人之法律，刑法第2
    條第1 項定有明文。經查，被告吳豐裕、黃福財行為後，刑
    法已經修正，並自95年7 月1 日施行，即應依上開規定比較
    適用，茲詳述如下：
    (一)修正前刑法第28條原規定：「二人以上共同『實施』犯罪
      之行為者，皆為共同正犯」，被告行為後，刑法第28條修
      正為：「二人以上共同『實行』犯罪之行為者，皆為共同
      正犯」，將舊法之「實施」修正為「實行」。原「實施」
      之概念，包含陰謀、預備、著手及實行等階段之行為，修
      正後僅共同「實行」犯罪行為始成立共同正犯。是新法共
      同正犯之範圍已有限縮，排除陰謀犯、預備犯之共同正犯
      。新舊法就共同正犯之範圍既因此而有所變動，自屬犯罪
      後法律有變更，經比較新舊法結果，以被告吳豐裕、黃福
      財行為後之法律較有利被告。
    (二)刑法第55條牽連犯之規定，業於94年1 月7 日修正公布刪
      除，並於95年7 月1 日施行，則被告吳豐裕、黃福財之犯
      行，因行為後新法業已刪除牽連犯之規定，此刪除雖非犯
      罪構成要件之變更，但顯已影響行為人刑罰之法律效果，
      自屬法律有變更，依刑法第2 條第1 項規定，比較新、舊
      法結果，仍應適用較有利於被告吳豐裕、黃福財之行為時
      法律即舊法論以牽連犯（最高法院95年第8 次刑事庭會議
      決議參照）。
    (三)刑法第56條連續犯之規定，業於94年1 月7 日修正公布刪
      除，並於95年7 月1 日施行，則被告吳豐裕、黃福財之犯
      行，因行為後新法業已刪除連續犯之規定，此刪除雖非犯
      罪構成要件之變更，但顯已影響行為人刑罰之法律效果，
      自屬法律有變更，依新法第2 條第1 項規定，比較新、舊
      法結果，仍應適用較有利於被告吳豐裕、黃福財之行為時
      法律即舊法論以連續犯（最高法院95年第8 次刑事庭會議
      決議參照）。
    (四)又比較新舊法之罪刑孰為最有利，比較時應就罪刑有關之
      共犯、未遂犯、連續犯、牽連犯、結合犯，以及累犯加重
      、自首減輕暨其他法定加減原因（如身分加減）與加減例
      等一切情形，綜其全部罪刑之結果而為比較。經綜合上述
      之比較，因依修正前刑法規定論處，較有利於被告，故應
      適用修正前刑法規定。
五、核被告吳豐裕所為，係犯懲治走私條例第2 條第1 項私運管
    制物品進口罪、毒品危害防制條例第13條第2 項意圖供栽種
    之用而運輸大麻種子罪、第12條第2 項意圖供製造毒品而栽
    種大麻罪；被告黃福財所為，係犯毒品危害防制條例第12條
    第2 項意圖供製造毒品而栽種大麻罪。被告吳豐裕與黃福財
    就意圖供製造毒品而栽種大麻犯行部分，彼此間有犯意聯絡
    及行為分擔，均為共同正犯。被告吳豐裕與羅卓文就私運管
    制物品口、意圖供栽種之用而運輸大麻種子犯行，彼此間有
    犯意聯絡及行為分擔，為共同正犯。被告吳豐裕以一行為同
    時犯私運管制物品口罪及意圖供栽種之用而運輸大麻種子罪
    ，屬想像競合裁判上一罪關係，應從重論以私運管制物品口
    罪；被告吳豐裕、黃福財各多次意圖供製造毒品而栽種大麻
    犯行，時間緊接，行為態樣相同，犯罪構成要件相同，顯係
    分別基於概括犯意為之，均為連續犯，應依修正前刑法第56
    條規定論以一罪；又被告吳豐裕私運管制物品進口罪與意圖
    供製造毒品而栽種大麻罪間，有方法、目的之牽連關係，應
    依修正前刑法第55條規定從一重論以意圖供製造毒品而栽種
    大麻罪。公訴人雖未就被告吳豐裕運輸大麻種子私運管制物
    品進口犯行部分起訴，惟此部分與被告吳豐裕意圖供製造毒
    品而栽種大麻罪有罪部分有牽連犯之裁判上一罪關係，為起
    訴效力所及，本院自得併為審理，附此敘明。
六、原審認被告吳豐裕、黃福財罪證明確，因而予以論科，固非
    無見。惟查：(一)被告吳豐裕運輸大麻種子私運管制物品進口
    犯行部分固未起訴，惟被告吳豐裕此部分與意圖供製造毒品
    而栽種大麻罪有罪部分有牽連犯之裁判上一罪關係，為起訴
    效力所及，原判決未併為審理，尚有未當。(二)被告吳豐裕、
    黃福財各多次意圖供製造毒品而栽種大麻犯行，為連續犯關
    係，已如前述，原判決未依連續犯規定論以一罪，亦有未合
    。被告吳豐裕、黃福財上訴意旨，否認犯罪，檢察官
    上訴意旨以被告吳豐裕、黃福財於92年8 月12日遭查獲意圖
    供製造毒品而栽種大麻部分亦構成犯罪，指摘原判決此部分
    不當，雖均無理由，惟原判決既有上揭可議之處，仍應由本
    院將原判決關於被告吳豐裕、黃福財部分撤銷。爰審酌被告
    吳豐裕、黃福財明知栽種大麻將可製造毒品，對社會治安及
    國民健康具有危害，竟為牟私利，多次栽種大麻種子而培育
    成幼苗，且數量非少，另被告吳豐裕係居於主導地位，惡性
    較為重大，惟念及被告吳豐裕、黃福財栽種之大麻尚未供他
    人製造毒品，未造成實際危害等一切情狀，各量處如主文示
    之刑。扣案大麻幼苗1101株為第二級毒品大麻之製造原料，
    應屬違禁物，應依刑法第38條第1 項第1 款之規定宣告沒收
    。
七、公訴意旨另以：被告吳豐裕、黃福財共同基於意圖供製造毒
    品之用，而栽種大麻之犯意，於92年8 月初某日，由吳豐裕
    提供大麻種子，在台南縣六甲鄉菁埔村林鳳營563 號南方已
    停止養豬之豬舍內栽種（該豬舍為鄭楊美玉所有），並由黃
    福財負責大麻幼苗之栽種事宜，隨後黃福財復以每日工資新
    台幣500 元之代價，僱用被告賴進家負責大麻幼苗之澆水工
    作，嗣於92年8 月12日16時許，為警在前開土地上當場查獲
    上情，並扣得上開大麻幼苗1781株及剛萌芽之大麻幼苗4830
    株、噴藥器1 台、夾子3 支、筷子1 箱、黑色遮陽網1 張，
    因認被告吳豐裕、黃福財此部分亦共同涉犯毒品危害防制條
    例第12條第2 項之意圖供製造毒品而栽種大麻罪嫌。公訴人
    起訴認被告吳豐裕、黃福財涉犯意圖供製造毒品而栽種大麻
    罪嫌，係以被告吳豐裕、黃福財及賴進家之陳述，並有通訊
    監察書、通訊監察譯文、法務部調查局鑑定通知書附卷及大
    麻幼苗1781株、剛萌芽之大麻幼苗4830株、噴藥器1 台、夾
    子3 支、筷子1 箱、黑色遮陽網1 張扣案可佐，資為論據。
    惟訊據被告吳豐裕、黃福財否認有此部分犯行，均辯稱其等
    係受徐千祥、羅卓文陷害教唆，且不知其等所栽種係大麻等
    語。經查，證人羅卓文於偵查中已結證稱係徐千祥告知查獲
    大麻有金，就囑其找人栽種大麻，再由其向徐千祥檢舉，
    藉此領取破案金，徐千祥共交予金21萬餘元等語明確（
    見偵查卷7 第54－55頁）。是被告吳豐裕、黃福財辯稱其等
    係受徐千祥、羅卓文陷害教唆一節，即非無據。又司法警察
    機關之任務在於打擊、追訴犯罪，依國家禁反言之原則，不
    能容認司法警察為追訴犯罪而挑唆發生或製造犯罪，故司法
    警察或所吸收之線民以引誘、教唆犯罪之不正當手段，使原
    無犯罪意思或傾向之人因而萌生犯意而實行犯罪行為，嚴重
    違反刑罰預防目的及正當法律程序原則，應認屬於違法之誘
    捕偵查，其因此所取得之證據不具正當性，對於公共利益之
    維護並無意義，應予絕對排除，以強化被誘捕人基本權利之
    保護密度。從而，扣案大麻幼苗1781株、剛萌芽之大麻幼苗
    4830株、噴藥器1 台、夾子3 支、筷子1 箱、黑色遮陽網1
    張因以違法之誘捕偵查方式所取得，即無證據能力。綜上，
    被告吳豐裕、黃福財此部分犯罪即屬不能證明，本應為無罪
    之諭知，惟公訴意旨認此部分與被告吳豐裕、黃福財上開有
    罪部分有連續犯之裁判上一罪關係，故不另為無罪判決之諭
    知。
八、被告吳豐裕經合法傳喚，無正當理由不到庭，不待其陳述逕
    行判決。
九、原審共同被告賴進家、陳銘儒、黃銘松部分已經原審判決無
    罪確定。
據上論斷，應依刑事訴訟法第371 條、第369 條第1 項前段、第
364 條、第368 條，懲治走私條例第2 條第1 項、毒品危害防制
條例第12條第2 項、第13條第2 項，刑法第11條、第2 條第1 項
、修正前刑法第28條、第55條、第56條、第38條第1 項第1 款，
判決如主文。
本案經檢察官劉玲興到庭執行職務。
中    華    民    國  100     年    1     月    20    日
                    刑事第八庭  審判長法  官  洪兆隆
                                      法  官  張盛喜
                                      法  官  郭玫利
以上正本證明與原本無異。
如不服本判決應於收受本判決後10日內向本院提出上訴書狀，其
未敘述上訴理由者，並得於提起上訴後10日內向本院補提理由書
狀（均須按他造當事人之人數附繕本）「切勿逕送上級法院」。
中    華    民    國  100     年    1     月    21    日
                                      書記官  梁美姿
附錄本件判決論罪科刑法條
毒品危害防制條例第12條第2項：
意圖供製造毒品之用，而栽種大麻者，處5 年以上有期徒刑，得
併科新臺幣5 百萬元以下罰金。
毒品危害防制條例第13條第2項：
意圖供栽種之用，而運輸或販賣大麻種子者，處2 年以下有期徒
刑，得併科新臺幣20萬元以下罰金。
懲治走私條例第2條第1項：
私運管制物品進口、出口逾公告數額者，處7 年以下有期徒刑，
得併科新臺幣3 百萬元以下罰金。